【裁判字號】    98,上訴,945
【裁判日期】    980618
【裁判案由】    強盜
【裁判全文】
臺灣高等法院臺中分院刑事判決         98年度上訴字第945號
上  訴  人
即  被  告  乙○○英文姓名：.
            甲○○英文姓名：.
上列二人共同
指定辯護人  本院公設辯護人賴泰鈞
上  訴  人
即  被  告  戊○○英文姓名：.
                    男  28歲.
                    居留證號：.
                    住台中縣大.
選任辯護人  熊治璿律師
上列上訴人因強制案件，不服臺灣臺中地方法院97年度訴字第49
07號中華民國98年3月26日第一審判決（起訴案號：臺灣臺中地
方法院檢察署97年度偵字第25226號），提起上訴，本院判決如
下：
    主  文
原判決撤銷。
乙○○、甲○○、戊○○共同以強暴、脅迫妨害人行使權利，乙○○處有期徒刑壹年玖月，甲○○處有期徒刑壹年陸月，戊○○
處有期徒刑貳年。
    事  實
一、乙○○（受沿峰精密工業股份有限公司僱用）、甲○○（原
    受大統長基食品廠股份有限公司僱用，於民國97年8月24日
    逃逸）、戊○○（原受吉維納環保科技股份有限公司僱用，
    於97年7月4日逃逸）均為來臺工作之越南籍人士。乙○○與
    同為越南籍來臺工作之丁○○、己○○（以上2人均受僱於
    臺灣佳能股份有限公司〈下稱佳能公司〉）曾為同事而相識
    。嗣於97年10月25日晚上，乙○○與丁○○、己○○在佳能
    公司位於臺中縣潭子鄉○○村○○○○街51巷9號之員工宿舍1
    樓（起訴書誤載為3樓）內賭玩撲克牌，迄翌日即26日上午6
    時許，乙○○輸光所有金錢而心有不甘，且認丁○○、己○○向伊詐賭，竟不思以合法正當途逕索回賭資，而以電話聯
    絡戊○○前往上開員工宿舍3樓會合欲以強力手段索回所輸
    賭資，戊○○遂邀集甲○○共同前往，戊○○並攜帶不詳姓
    名之人所有客觀上足供兇器使用之水果刀（未扣案）1把，
    甲○○則攜帶不詳姓名之人所有客觀上足供兇器使用之短刀
    1 把（未扣案）、西瓜刀各1把到場。旋於同日上午7時許，
    戊○○、甲○○到達上開員工宿舍3樓，未見乙○○在該處
    ，乃一同下樓，適丁○○自2樓下來，乙○○即在上開員工
    宿舍1樓客廳門口攔下丁○○，丁○○見狀欲轉身上樓時，
    戊○○即以左手掐住丁○○脖子，復持上開水果刀（未扣案
    ）1把架住丁○○頸部，對丁○○恫嚇稱：「把錢拿出來，
    否則要割斷脖子」等語，喝令丁○○交付財物，以此強暴、
    脅迫手段至使丁○○不能抗拒，將所有CRAZY HORSE皮夾（
    內有居留證、兆豐銀行提款卡、健保卡、現金新臺幣〈下同
    〉24000元）及NOKIA廠牌6288型行動電話1支（含000000000
    0號SIM卡1枚）交予戊○○，因而妨害丁○○行使對上述財
    物之權利，戊○○再持前開水果刀強押丁○○至上開員工宿
    舍3樓房間，將丁○○推倒在該房間角落椅子上，乙○○亦
    持上開短刀尾隨進入該房間，甲○○則持上開西瓜刀圍在該
    房間門口。適辛○○、己○○在該房間內，戊○○即持刀架
    住辛○○之脖子，以此強暴手段至使辛○○不能抗拒，強行
    取走辛○○所有SONY ERICSS0N廠牌行動電話1支（含000000
    0000號SIM卡1枚），因而妨害辛○○行使對上述財物之權利
    ，並再喝令辛○○交出錢財，經辛○○答以沒有錢時，復持
    上開水果刀指向坐在床上之己○○，並以手掐住己○○之脖
    子，以此強暴手段至使己○○不能抗拒，強行取走己○○所
    有金項鍊1條，因而妨害己○○行使對上述財物之權利，並
    再喝令己○○交出錢財，經己○○表示沒錢時，戊○○卻在
    床頭發現己○○所有咖啡色皮夾1只（內有現金2000元及居
    留證等物），乙○○即向己○○大聲喝斥：「你想死！」等
    語，由戊○○搜括該皮夾內之現金2000元後，將該皮夾丟在
    地上，乙○○隨即取走該皮夾。斯時，丙○○正在3樓浴室
    內聽聞上開強盜情事，亦心生畏懼至不能抗拒而躲在浴室內
    ，戊○○誤認房間內另只皮夾係己○○所有，是亦基於妨害
    己○○行使對上述財物之權利，強拿取該皮夾內之現金2000
    元，均得手後，戊○○另以所持水果刀劃傷丁○○、己○○
    之臉頰（其涉傷害部分，均未據告訴），並揚言：「給你們
    留作紀念」等語，3人始一同離去，嗣經丁○○、己○○、
    辛○○、丙○○報警後，為警先於97年10月27日上午10時20
    分，在臺中縣大里市○○路15之2號沿峰精密工業股份有限
    公司員工宿舍內逮獲乙○○，並起出上開咖啡色皮夾1只（
    業已發還己○○）及贓款2800元（業已發還丁○○）；再為
    警循線於同日下午3時35分，在甲○○、戊○○位於臺中市
    南屯區春社里同安西巷126號租屋處，起出贓款13000 元（
    起訴書誤載為14000元）、丁○○所有上開CRAZY HORSE 皮
    夾1只、前開NOKIA廠牌6288型行動電話1支（均已發還丁○○）、金項鍊1條（業已發還己○○）、上開SONY ERICSSON
    廠牌行動電話1支（業已發還辛○○）及扣得不詳姓名之人
    所有之上開西瓜刀1把。
二、案經臺中縣警察局豐原分局報請臺灣臺中地方檢察署偵查起
    訴。
    理  由
壹、程序方面（證據能力之說明）：
  (一)按被告以外之人於審判中有下列情形之一，其於檢察事務官
    、司法警察官或司法警察調查中所為之陳述，經證明具有可
    信之特別情況，且為證明犯罪事實之存否所必要者，得為證
    據：1、死亡者。2、身心障礙致記憶喪失或無法陳述者。3
    、滯留國外或所在不明而無法傳喚或傳喚不到者。4、到庭
    後無正當理由拒絕陳述者，刑事訴訟法第159條之3定有明文
    。查證人即被害人丁○○、己○○、辛○○、丙○○等4人
    於法院審理前均已先後返回越南，迄未再入境等情，有其等
    4人之入出國證明書共4張在卷可稽，顯有滯留國外、所在不
    明情事，而無法傳喚到庭，證人丁○○、己○○、辛○○、
    丙○○等4人於警詢之陳述雖屬被告以外之人於審判外之陳
    述，然證人丁○○、己○○、辛○○、丙○○等4人均經員
    警依法詢問製作筆錄，且於詢畢後經其等4人確認其等筆錄
    無誤始簽名捺印其上，依各該警詢筆錄製作之原因、過程加
    以綜合觀察，足認其等 4人之警詢筆錄應具有可信之特別情
    況，且為證明犯罪事實存否所必要，被告及辯護人對上述陳
    述之證據能力亦未異議，依上開規定當具有證據能力。
  (二)按被告以外之人於審判外之言詞或書面陳述，除法律有規定
    者外，不得作為證據；又被告以外之人於審判外之陳述，雖
    不符合同法第159條之1至第159條之4之規定，但經當事人於
    審判程序同意作為證據，法院審酌該言詞陳述或書面陳述作
    成時之情況，認為適當者，亦得為證據。當事人、代理人或
    辯護人於法院調查證據時，知有第159條第1項不得為證據之
    情形，而未於言詞辯論終結前聲明異議者，視為有前項之同
    意，刑事訴訟法第159條第1項、第159條之5定有明文。又按
    共同被告不利於己之陳述得採為其他共同被告犯罪之證據，
    惟共同被告之陳述，本質上屬於「證人」，故共同被告之陳
    述就其餘被告言，亦屬證人之陳述，本案被告對其餘被告於
    審判外陳述之證據能力並未異議，且本院審酌其他共同被告
    所為陳述及其他本院下列所引用各項證據作成時之情況，均
    無不法取證情事，作為證據，應無不當，依前開說明，該等
    人證、書證均有證據能力，自均得為證據。
貳、實體方面：
一、上訴人即被告乙○○、甲○○、戊○○坦承因被告乙○○與
    證人丁○○、己○○賭博輸錢，於97年10月26日由被告乙○○打電話向被告戊○○提議，被告戊○○再通知被告甲○○
    ，三人均至上開佳能公司員工宿舍，並因此取得財物情事，
    惟均矢口否認有不法犯行，被告乙○○、甲○○辯稱伊等在
    門外，並未進入施暴，被告戊○○辯稱伊僅係至現場談判，
    係被害人等自行拿出財物云云。
二、經查：
  (一)被告三人犯行業據證人丁○○、己○○、辛○○、丙○○於
    警詢或偵訊中指述稽詳（見警卷第24-27頁、第29頁；第3
    6-40頁、第30-35頁、第41-42頁；偵卷第29-30頁），復有
    贓物認領保管單4張（見警卷第52-55頁）、驗傷診斷書2張
    （警卷第66、67頁）附卷及西瓜刀1把扣案可稽，被告等或
    辯稱僅在門外，或辯稱僅進入談判未施暴云云均係避重就輕
    之詞，無可採信。
  (二)又本案檢察官起訴認被告三人係犯刑法第321條第1項第3、4
    款之結夥3人以上攜帶兇器強盜罪，然刑法上之強盜罪，以
    有為自己或第三人不法所有之意圖為構成要件之一，若奪取
    財物係基於其他目的，而非出於不法所有之意思者，縱其行
    為違法，要不成立強盜罪，此有最高法院27年度上字第1404
    號判例及95年度台上字第1144號、82年度台上字第2815號判
    決可參，又按犯罪事實應依證據認定之，無證據不得推定其
    犯罪事實，刑事訴訟法第154條、第301條第1項分別定有明
    文。次按認定不利於被告之事實，須依積極證據，苟積極證
    據不足為不利於被告事實之認定時，即應為有利於被告之認
    定，更不必有何有利之證據；認定犯罪事實所憑之證據，雖
    不以直接證據為限，間接證據亦包括在內，然而無論直接或
    間接證據，其為訴訟上之證明，須於通常一般之人均不致有
    所懷疑，而得確信為真實之程度者，始得據為有罪之認定，
    倘其證明尚未達於此一程度，而有合理性懷疑存在時，即不
    得遽認被告犯罪。又刑事訴訟法之被告依法並無自證無罪之
    義務，若控罪所憑之積極證據，在生活經驗上尚不足以排除
    其他有利被告之合理推斷，致不足以證明犯罪事實時，仍不
    能因被告否認犯罪之辯解不成立，資為無視積極證據不足之
    理由，最高法院分別著有30年上字第816號、76年台上字第4
    986號、30年上字第482號、30年上字第1831號判例可資參考
    ，本案被告等所述因被告乙○○與被害人丁○○、己○○賭
    博，認遭詐賭始犯案一節，固未據被告三人提出何確切事證
    ，然被告並無自證無罪之義務，已如上述，本案尚不能以被
    告未能就賭博及遭詐賭事提出事證，即逕認其等所述不實，
    而被告乙○○於案發次日警詢即供述「因為我懷疑阿江（丁○○）與阿德（己○○）賭博詐賭，然後叫我朋友阿南來幫
    我把輸掉的錢討回來」（見警卷第13頁），被告甲○○於警
    詢亦供述：「因為乙○○賭博輸錢，所以我們幫忙搶回來」
    等語（見警卷第17頁）；被告戊○○於警詢時亦供述：「乙○○說因為賭博輸錢，想要把輸的錢拿回來，要我幫忙打人
    」，是被告3人早於案發次日警訊即提及賭博或遭詐賭事，
    並非於偵、審中始提及，而其等係於案發次日上、下午於不
    同地點遭捕獲，是否有充分時間杜撰勾串不實犯案動機應非
    無疑，又本案起訴書記載「乙○○與同為越南籍來臺工作之
    丁○○、己○○曾為同事而相識」，是檢察官認定被告乙○○與丁○○、己○○原即認識，並非素不相識，被害人丁○○於97年10月27日第1次警詢陳述「（你是否認識？有無仇
    恨？債務糾紛？）其中有一名歹徒是我們以前公司員工，另
    外二個我不認識。沒有仇恨，沒有債務糾紛。」（警卷第26
    頁），被害人辛○○97年10月27日第1次警詢陳述「（你是
    否認識？有無仇恨？債務糾紛？）乙○○我認識是我們以前
    公司員工。沒有。沒有。」（警卷第32頁），被害人己○○
    於97年10月27日第1次警詢陳述「（有無認識該三名歹徒？
    有無財物糾紛？有無仇恨？）只認識乙○○，是以前同事，
    其他不認識，無財物糾紛、無仇恨。」（警卷第38頁），況
    被告3人與被害人4人均屬越南籍外勞，工作、居住地點亦均
    為台中縣市，因種族及地緣關係，於犯案後應極易遭指認查
    獲，此由本案發生於97年10月26日上午，惟被告三人旋於97
    年10月27日上、下午即全遭捕獲即可知悉，被告三人均為精
    壯男性，又持有西瓜刀等兇器，如真欲強盜取財，衡情逕可
    以陌生路人或住家為目標，是否會選擇較易遭指認，且財力
    應非寬裕，又有多人同住宿舍之同籍外勞下手，應非全無可
    疑，而受害外勞丁○○、己○○居留期限均未屆滿，惟案發
    後，旋於97年10月31日返國，有原審卷附外勞居留資料畫面
    及偵查卷附入出國日期證明書可參，其等如確僅係遭強盜之
    被害人，而無其他緣由，是否須於居留期限未屆滿狀況下即
    倉猝返國，更非不足令人生疑，綜上，被告所述本案係因懷
    疑遭詐賭，為追回賭資始犯案一節，是否確屬虛構杜撰，應
    仍有合理懷疑存在，本案既無充分確切事證證明其等所述不
    實，本事證有疑，有利被告原則，應認定其等並無強盜不法
    意圖。
  (三)又被害人丙○○、辛○○固與被告乙○○所述賭博事無關，
    惟丙○○在聽聞被告等進入宿舍，即躲入洗手間，始遭被告
    戊○○拿取房間內皮夾，而辛○○係遭被告戊○○個人搶取
    皮包，已據被害人丙○○、辛○○分於警訊、偵訊證述無訛
    ，戊○○並未參與賭博，僅係事後經被告乙○○通知會合到
    場，亦據被告乙○○於歷次陳述指述無訛，戊○○自可能誤
    認被害人丙○○、辛○○亦參與賭博詐取賭資，或誤認辛○○皮包係周文俊或己○○所有，始拿取之，是此部分，本院
    仍認被告等僅具強制犯意，而無不法所有意圖。
  (四)綜上，本案事證明確，被告犯行至堪認定。
三、核被告所為，係犯刑法第304條之強制罪，公訴意旨認被告
    係犯加重強盜罪，尚有未洽，應予變更，被告3人具有共同
    犯罪之犯意聯絡與行為分擔，是為共同正犯，被告3人於同
    一場合，基於同一動機，侵害證人丁○○、己○○、辛○○
    、丙○○之法益，係一行為觸犯數罪名，為同種想像競合犯
    ，應依刑法第55條規定，從一重處斷，原審法院以被告3人
    犯罪事證明確，予以論罪科刑，固非無本，然原審認被告3
    人係犯加重強盜罪，應有未洽（理由詳前），而原審判決既
    有如上瑕疵，既經被告上訴，即屬無可維持，應由本院予以
    撤銷改判，爰審酌被告乙○○因懷疑遭詐賭，卻不循正途理
    性解決，竟夥同被告甲○○、戊○○持刀到場，推由被告戊○○對前開證人施以上述強暴、脅迫，被告乙○○在場持刀
    出言助勢，被告甲○○持刀在上開房間門口控制場面，而共
    同拿取被害人所有財物之犯罪動機、手段及其等各自犯行輕
    重（被告戊○○親身實施強暴脅迫，取得財物後復劃傷被害
    人臉部，犯行最重，被告乙○○首倡謀議，情節次之），並
    參酌其等犯後態度等一切情狀，分別量處如主文第2項之刑
    示懲。
四、至扣案之西瓜刀1把及未扣案之短刀、水果刀各1把，雖均供
    被告等3人共犯本案之物，惟並非違禁物，亦無確切事證證
    明係被告所有，爰不予宣告沒收之。
據上論結，應依刑事訴訟法第369條第1項前段、第364條、第29
9條第1項前段、第300條，刑法第28條、第304條、第55條，刑法
施行法第1條之1，判決如主文。
本案經檢察官庚○○到庭執行職務。
中    華    民    國    98    年    6     月    18    日
            刑事第一庭    審判長法  官  陳  紀  綱
                                法  官  陳  欣  安
                                法  官  姚  勳  昌
以上正本證明與原本無異。
檢察官得上訴。
被告不得上訴。
如不服本判決應於收受送達後10日內向本院提出上訴書狀，其未
敘述上訴之理由者，並得於提起上訴後10日內向本院補提理由書
（均須按他造當事人之人數附繕本）「切勿逕送上級法院」。
                                書記官  吳  宗  玲
中    華    民    國    98    年    6     月    18    日
中華民國刑法第304條
（強制罪）
以強暴、脅迫使人行無義務之事或妨害人行使權利者，處 3 年以
下有期徒刑、拘役或 3 百元以下罰金。


司法院資訊處製作；財團法人民間司法改革基金會備份。
